ACORDAO-COMPLETO-2342593

ACÓRDÃO 8852/2019 ATA 32/2019 - PRIMEIRA CÂMARA

VISTOS, relatados e discutidos estes autos de tomada de contas especial instaurada pela Agência Nacional de Vigilância Sanitária - Anvisa - em razão da impugnação parcial de despesas do Convênio 3/2004, firmado com a Organização Nacional de Acreditação, tendo por objeto o apoio às ações de vigilância sanitária para a manutenção, ampliação, consolidação e divulgação do Sistema Brasileiro de Acreditação de organizações prestadoras de serviços de saúde.
ACORDAM os Ministros do Tribunal de Contas da União, reunidos em sessão da Primeira Câmara, ante as razões expostas pelo Relator, em:
9.1. acolher as alegações de defesa apresentadas por Silvia Takeshita de Toledo e Francisco Alves Correa de Toledo Neto, excluindo-os da relação processual;
9.2. excluir Luiz Plinio Moraes de Toledo e Walter Lyrio do Valle da relação processual;
9.3. com fundamento nos arts. 1º, inciso I, 16, inciso III, alíneas "b" e "c", e 19, da Lei 8.443/1992, julgar irregulares as contas de Fabio Leite Gastal e Organização Nacional de Acreditação, condenando-os solidariamente ao pagamento do débito no valor de R$ 37.914,32 (trinta e sete mil, novecentos e quatorze reais e trinta e dois centavos) , na data de 5/11/2004, atualizado monetariamente e acrescido dos juros de mora devidos, calculado desde a data de ocorrência indicada até sua efetiva quitação, na forma da legislação vigente, fixando o prazo de 15 (quinze) dias, a contar do recebimento da notificação, para que seja comprovado, perante este Tribunal, o recolhimento da quantia aos cofres da Agência Nacional de Vigilância Sanitária, nos termos do art. 23, inciso III, alínea "a", da referida Lei, c/c o art. 214, inciso III, alínea "a", do Regimento Interno do TCU;
9.4. com fundamento no art. 26 da Lei 8.443/1992, autorizar, se requerido, o pagamento da importância devida em até 36 (trinta e seis) parcelas mensais e consecutivas, fixando o prazo de 15 (quinze) dias, a contar do recebimento da notificação, para que seja comprovado, perante este Tribunal, o recolhimento da primeira parcela, e de 30 (trinta) dias, a contar da parcela anterior, para que seja comprovado o recolhimento das demais parcelas, devendo incidir sobre cada valor mensal os devidos acréscimos legais, na forma prevista na legislação vigente, além de alertar que a falta de comprovação do recolhimento de qualquer parcela importará no vencimento antecipado do saldo devedor, nos termos do art. 217 do Regimento Interno do TCU;
9.5. com fundamento no art. 28 da Lei 8.443/1992, autorizar, desde logo, a cobrança judicial das dívidas, caso não atendida a notificação;
9.6. com fundamento no art. 16, § 3º, da Lei 8.443/1992, c/c art. 209, § 7º, do Regimento Interno do TCU, remeter cópia deste acórdão à Procuradoria da República em São Paulo para adoção das medidas que entender cabíveis;
9.7. dar ciência deste acórdão à Agência Nacional de Vigilância Sanitária e aos responsáveis.

Tomada de contas especial instaurada pela Agência Nacional de Vigilância Sanitária em razão da impugnação parcial de despesas de convênio firmado com a Organização Nacional de Acreditação (ONA), cujo objeto engloba o apoio às ações de vigilância sanitária para a manutenção, ampliação, consolidação e divulgação do Sistema Brasileiro de Acreditação de Organizações Prestadoras de Serviços de Saúde.

Primeira Câmara

Organização Nacional de Acreditação (03.243.617/0001-26).

3. Responsáveis: Fabio Leite Gastal (XXX.106.940-XX); Francisco Alves Correa de Toledo Neto (XXX.237.548-XX); Luiz Plinio Moraes de Toledo (XXX.970.008-XX); Organização Nacional de Acreditação (03.243.617/0001-26); Silvia Takeshita de Toledo (XXX.987.018-XX); Walter Lyrio do Valle (XXX.004.348-XX).

13.1. Ministros presentes: Walton Alencar Rodrigues (Presidente), Benjamin Zymler, Bruno Dantas (Relator) e Vital do Rêgo.
13.2. Ministros-Substitutos presentes: Augusto Sherman Cavalcanti e Weder de Oliveira.

ACORDAO-COMPLETO-2408812

Acórdão 5794/2020 - Primeira Câmara

BRUNO DANTAS

Por registrar as principais ocorrências havidas no andamento do processo até o momento, resumindo os fundamentos das peças acostadas aos autos, adoto como relatório, com os ajustes necessários, a instrução da secretaria responsável pela análise da demanda (peça 91) , que contou com a anuência do corpo diretivo da unidade (peças 92-93) :
"INTRODUÇÃO
1. Trata-se de tomada de contas especial instaurada pela Agência Nacional de Vigilância Sanitária - Anvisa - em razão de impugnação parcial de despesas do Convênio 03/2004, firmado com a Organização Nacional de Acreditação - ONA - associação privada com sede em São Paulo/SP, tendo por objeto 'dar apoio às ações de Vigilância Sanitária para a Manutenção, Ampliação, Consolidação e Divulgação do Sistema Brasileiro de Acreditação de Organizações Prestadoras de Serviços de Saúde', com vigência estipulada para o período de 24/3/2004 a 20/4/2006 (peça 1, p. 47 - 61, e peça 3, p. 276) .
HISTÓRICO
2. O convênio foi assinado em 24/3/2004 (peça 1, p. 61) , prevendo recursos no montante de R$ 1.929.118,00, sendo R$ 1.659.810,00 provenientes do concedente e R$ 269.308,00 do convenente (peça 1, p. 55) . A tabela abaixo lista as ordens bancárias correspondentes, conforme peça 1, p. 77 e 81:
	Data
	Número da OB
	Valor (R$) 

	20/4/2004
	2004OB900754
	1.161.867,00

	5/11/2004
	2004OB909293
	497.943,00

	Total
		1.659.810,0

3. Em 3/9/2004 a Anvisa emite a Nota Técnica 128/GEFIC/GGGAF/Anvisa (peça 1, p.87 - 93) , a qual lista algumas impropriedades, abaixo resumidas:
a) ausência de documentos comprobatórios de despesas;
b) aquisição de passagem aérea sem prévia cotação de preços com no mínimo 3 propostas;
c) aquisições e contratações de objetos que não guardam relação com o convênio;
d) execução física incipiente, sendo que, à exceção da meta 5.1, executada em 50%, as demais tinham execução entre 0% e 21%, com execução financeira já superior a 30%.
4. O relatório recomendou a adoção de diversas medidas corretivas.
5. Seguiram-se outros relatórios e pareceres (peça 1, p. 121 - 152) e, em 7/7/2010 é emitida a Nota Técnica 29/2010/CCONV/GGGAF/Anvisa (peça 1, p. 154 - 206) , que resume os apontamentos anteriores, e faz uma análise detalhada do que ainda restava pendente, resultando numa listagem de 64 irregularidades a serem sanadas.
6. Em 18/5/2011 é emitido o Parecer 5/2011/GGTES/Anvisa, que avalia o percentual de execução física das metas, apontando execução geral de 90% (peça 1, p. 210) .
7. Em 13/6/2011 é emitida a Nota Técnica 19/2011/CCONV/GGGAF/Anvisa, que avalia se houve ou não cumprimento de cada apontamento feito na Nota 29/2010 (peça 1, p. 242 - 279) , e conclui pela existência de débito.
8. O relatório de TCE consta da peça 5, p .189 - 195. Por apresentar lacunas, foram emitidos dois outros Relatórios Complementares (peça 5, p. 371 - 381 e peça 6, p. 222 - 243) . O valor impugnado foi de R$ 1.446.222,35 (peça 6, p. 243) .
9. A CGU emitiu o Relatório 2145/2015 concluindo pela existência de débito (peça 6, p. 256) . O Certificado de Auditoria, pela irregularidade das contas, consta da peça 6, p. 258. À peça 6, p. 259, localiza-se o parecer do dirigente do órgão de controle interno, também pela irregularidade. O Ministro de Estado da Saúde atestou ter tomado ciência das conclusões do Relatório (peça 6, p. 260) .
10. Remetido o processo ao TCU, foi feita a análise inicial por meio da instrução à peça 7, a qual identificou que as evidências das irregularidades não constavam do processo e propôs diligência ao órgão instaurador para saneamento dos autos.
11. O ofício de diligência consta da peça 9, com resposta à peça 14. Tendo em vista a ausência de alguns documentos, foi feita nova diligência à peça 46, desta vez para a convenente, cuja resposta consta da peça 48. Na instrução de peça 49 foi feita a análise da documentação juntada aos autos, resultando em citação dos responsáveis. Em seguida, tendo em vista a identificação de falecimento de Luiz Plínio Moraes de Toledo, foi feita proposta de citação dos herdeiros (peça 55) .
12. Na presente instrução será feita a análise da defesa dos responsáveis.
EXAME TÉCNICO
I. Alegações preliminares da Organização Nacional de Acreditação
13. Em várias passagens da defesa (peça 89) , alega-se que o objeto do convênio foi devidamente executado, o que foi reconhecido pela Anvisa, que chegou a atestar a ausência de dano ao erário. Tal execução se deu com os recursos inicialmente previstos, sem que se tenha em qualquer momento solicitado verba adicional. Deste modo, se o objeto foi executado com os recursos inicialmente alocados, não há que se falar em débito.
Análise
14. O simples fato de o objeto ser executado não garante ausência de débito. Tal fato pode perfeitamente ocorrer sob várias hipóteses, tais como:
a) sobrepreço no orçamento inicialmente aprovado;
b) mais de uma fonte custeando o mesmo objeto (exemplo: Município que faz dois convênios - com Governo do Estado e com o Governo da União - para construção da mesma escola) ;
c) inadequação do parecer que aprova a execução do objeto;
d) descrição genérica do objeto, que inviabiliza posterior análise do regular cumprimento.
15. A lista acima é apenas exemplificativa. Por certo, não se está afirmando que alguma das ocorrências acima se verificou no presente caso concreto. O intuito é apenas o de explicitar que o simples atesto de execução do objeto não se presta a justificar toda e qualquer despesa realizada. É sim possível verificar a regularidade de cada despesa custeada com recursos públicos.
16. A jurisprudência desta Corte é no sentido de que a mera execução física do objeto ou de parte dele, por si só, não comprova que os recursos foram aplicados corretamente, cabendo ao responsável demonstrar o nexo causal entre os recursos que lhe foram repassados e os documentos de despesas referentes à execução, tais como notas de empenho, recibos, notas fiscais, extratos bancários, de forma que seja possível confirmar que determinada obra foi executada com os recursos transferidos.
17. Esse entendimento fundamenta-se no dever de prestar contas, previsto no parágrafo único do art. 70 da Constituição Federal, bem como em outros normativos infraconstitucionais, como o Decreto-Lei 200/1967. Nesse sentido é o teor dos Acórdão 2024/2016-TCU-Segunda Câmara, 1.449/2016-TCU-2ª Câmara, 11.236/2015-TCU-2ª Câmara, 11.222/2015-TCU-2ª Câmara e 7.612/2015-TCU-1ª Câmara.
18. Quanto ao fato de a Anvisa ter se manifestado pela ausência de débito, tal posicionamento foi depois revisto, tanto é que foi instaurada a Tomada de Contas Especial.
II. Não aplicação de comprovação da contrapartida
19. O achado é tratado nos itens 112 - 125 da instrução de peça 49. Em síntese, não houve comprovação de aplicação da contrapartida, gerando ao convenente a obrigação de restituir a parcela de recursos federais que extrapolou o percentual inicialmente fixado.
Manifestação da convenente
20. A resposta da convenente consta da peça 89. É explicado que a contrapartida foi aplicada integralmente no pagamento da folha salarial de seus funcionários que trabalharam exclusivamente na consecução do convênio durante o período de 2 anos (de 24/3/2004 a 20/4/2006) . O valor envolvido teria sido muito superior ao débito impugnado.
21. Alerta que os documentos referentes à folha de pagamento sempre estiveram disponíveis para análise do concedente.
22. Argumenta que, ainda que se admitisse ausência de contrapartida, não haveria que se falar em débito, dado que a própria Anvisa reconheceu que o convênio foi executado de forma satisfatória.
23. Por fim, explica que não tem fundamento lógico a alegação segundo a qual, na ausência de contrapartida, parte dos valores remetidos pela concedente tiveram que ser realocados em outras despesas.
Análise
24. Inicialmente, é pertinente esclarecer que a impugnação não tem relação com eventual realocação de valores federais tendo em vista não adimplemento da contrapartida. Trata-se simplesmente de reestabelecer a proporção de recursos federais acordada quando da assinatura do termo de convênio. Nesse sentido é a jurisprudência deste Tribunal (Acórdão 620/2014-TCU-Segunda Câmara, 5.147/2014-TCU-2ª Câmara, 1.902/2015-TCU-2ª Câmara, 2.423/2015-TCU-2ª Câmara, 7.472/2015-TCU-1ª Câmara e 7.610/2015-TCU-1ª Câmara) .
25. O Termo de Convênio faz referência exclusiva a recursos financeiros, sendo R$ 269.308,00 oriundos da convenente (Cláusula Terceira - Recursos Financeiros - peça 1, p. 55) . Qualquer contrapartida diferente deste montante financeiro deveria ter sido detalhada no termo de convênio, para que se pudesse fazer a posterior comprovação. Deste modo, a convenente deveria comprovar contrapartida financeira, o que não foi feito, motivando a citação.
26. No entanto, analisando o Anexo V do Termo de Convênio - Plano de Trabalho - nota-se que o valor de R$ 269.308,00 está todo alocado no pagamento de salários da própria ONA, condizente com a alegação da defendente (vide peça 1, p. 19) .
27. Deste modo, propõe-se acatar as alegações de defesa.
III. Débitos indevidos localizados na conta específica do convênio
28. A descrição constante da Nota Técnica 19/2011 é a seguinte (peça 1, p. 248) :
'Não obstante, para os débitos discriminados no quadro a seguir, ocorreram as seguintes situações: 1) em alguns casos não foram localizados esclarecimentos suficientes sobre esses débitos ou; 2) em outros casos, embora tenha sido reconhecido pela convenente o débito irregular, não foi comprovada a devolução dos recursos envolvidos à conta do convênio:'
29. Em seguida, é apresentada uma tabela com 27 transações (data / valor) que estariam na qualidade de 'sem esclarecimentos', no montante total de R$ 12.777,52. No entanto, não havia indicação do motivo destes valores terem sido considerados irregulares, razão pela qual foi feita diligência.
30. Em resposta à diligência, a Anvisa relatou que para estas despesas não há qualquer documento, como recibos, notas fiscais, contratos, etc. A única informação disponível é a constante dos extratos bancários, que foram juntados à peça 15.
31. De fato, os extratos apresentados pela entidade demonstram os valores impugnados. A prática relatada ofende ao art. 30 da IN STN 01/97, vigente à época dos fatos:
'Art. 30. As despesas serão comprovadas mediante documentos originais fiscais ou equivalentes, devendo as faturas, recibos, notas fiscais e quaisquer outros documentos comprobatórios serem emitidos em nome do convenente ou do executor, se for o caso, devidamente identificados com referência ao título e número do convênio.'
Manifestação dos responsáveis
32. A convenente apresenta uma série de documentos que permitiria justificar a quase totalidade das transações (peça 89, p. 48 e seguintes) .
Análise
33. A tabela abaixo apresenta comentários sobre a documentação juntada pela convenente:
	Identificação
	Valor (R$) 
	Localização
 (pç 89) 
	Comentários

	Cheque 850012
	500,00
	p. 48
	Foi utilizado para fundo de pequenas despesas, ou seja, uma espécie de suprimento de fundos. Não permite vincular o valor a nenhuma despesa em particular, contrariando o art. 20 da IN STN 01/97;

	NF 0459
	3,50
	p. 49
	Despesa não consta do rol impugnado à peça 1, p. 248

	Recibo Arteofício
	30,00
	p. 50
	Despesa não consta do rol impugnado à peça 1, p. 248

	NF 9048
	25,00
	p. 51
	Despesa não consta do rol impugnado à peça 1, p. 248

	Recibo Arteofício
	200,00
	p. 52
	Despesa não consta do rol impugnado à peça 1, p. 248

	NF 12979
	12,50
	p. 53
	Despesa não consta do rol impugnado à peça 1, p. 248

	Recibo Arteoficio
	117,00
	p. 54
	Despesa não consta do rol impugnado à peça 1, p. 248

	NF 18887
	23,52
	p. 55
	Despesa não consta do rol impugnado à peça 1, p. 248

	Recibo Arteoficio
	78,00
	p. 56
	Despesa não consta do rol impugnado à peça 1, p. 248

	NF 45432
	8,99
	p. 57
	Despesa não consta do rol impugnado à peça 1, p. 248

	Recibo
	4.379,10
	p. 58
	Valor coincide com gasto impugnado

	DARF
	257,67
	p. 59 e 60
	Valor coincide com gasto impugnado. Contudo, não foi apresentado qualquer detalhamento que permita vincular o pagamento de Cofins ao objeto do convênio

	Transferência para a própria ONA
	463,85
	p. 61
	Valor coincide com gasto impugnado. No entanto, representa retirada de recursos da conta específica do convênio, impedindo verificação do nexo com eventual despesa suportada. Não foi apresentado qualquer detalhamento que permitisse vincular o gasto ao objeto do convênio.

	DARF
	235,19
	p. 62 e 63
	Valor coincide com gasto impugnado. Contudo, não foi apresentado qualquer detalhamento que permita vincular o pagamento de Cofins ao objeto do convênio

	DARF
	140,65
	p. 64 e 65
	Valor coincide com gasto impugnado. Contudo, não foi apresentado qualquer detalhamento que permita vincular o pagamento de Cofins ao objeto do convênio

	DARF
	127,09
	p. 66 e 67
	Valor coincide com gasto impugnado. Contudo, não foi apresentado qualquer detalhamento que permita vincular o pagamento de Cofins ao objeto do convênio

	DARF
	81,00
	p. 68 e 69
	Valor coincide com gasto impugnado. Contudo, não foi apresentado qualquer detalhamento que permita vincular o pagamento de Cofins ao objeto do convênio

	DARF
	63,69
	p. 70 e 71
	Valor coincide com gasto impugnado. Contudo, não foi apresentado qualquer detalhamento que permita vincular o pagamento de Cofins ao objeto do convênio

	DARF
	65,22
	p. 72 e 73
	Valor coincide com gasto impugnado. Contudo, não foi apresentado qualquer detalhamento que permita vincular o pagamento de Cofins ao objeto do convênio

	DARF
	54,35
	p. 74 e 75
	Valor coincide com gasto impugnado. Contudo, não foi apresentado qualquer detalhamento que permita vincular o pagamento de Cofins ao objeto do convênio

	DARF
	31,66
	p. 76 e 77
	Valor coincide com gasto impugnado. Contudo, não foi apresentado qualquer detalhamento que permita vincular o pagamento de Cofins ao objeto do convênio

34. Deste modo, propõe-se afastar parcialmente o débito, referente à quantia de R$ 4.379,10 (recibo à peça 89, p. 58) e manter o questionamento referente aos demais valores. Subsistiria um débito de R$ 8.398,42.
IV. Irregularidades verificadas na contratação e pagamentos à empresa I. F. Roessler
35. O primeiro montante questionado, de R$ 4.728,00, em 5/6/2006, não está acompanhado de nota fiscal ou qualquer outra documentação comprobatória. A evidência consta da peça 41, p. 258, que mostra o comprovante de transferência do dia 5/6/2006, no valor de R$ 4.728,00. O art. 30 da IN STN 01/97 exige que as despesas estejam suportadas por documentos originais fiscais.
36. A segunda irregularidade, correspondente ao montante de R$ 5.961,93, diz respeito a pagamentos em duplicidade a Liziane Blaz Pereira.
37. A documentação acostada aos autos confirma que Liziane Blaz Pereira é assessora administrativa da empresa IF Roessler (peça 24, p. 5, 61, 70) e ao mesmo tempo ligada à ONA, possuindo inclusive e-mail funcional (liziane@ona.org.br - peça 24, p. 42) . Restou comprovado ainda que ela recebeu pagamentos diretamente da ONA, além de valores para passagens e diárias (peça 38, p. 80 - 104) . Os RPA's apresentados indicam que ela prestou serviços de auxiliar de escritório e recepcionista.
38. A ONA se manifestou junto à Anvisa, explicando (peça 1, p. 262) :
'...cabendo à ONA, sediada em Brasília, a coordenação de todos os trabalhos realizados pelas empresas/consultores envolvidos no processo que levaram a bom termo o cumprimento e superação das metas previstas no Plano de Trabalho e, constatado junto à IF ROESSLER que Liziane Blaz Pereira estava disponível por meio período, esta foi contratada para atuar em funções relativas à coordenação de dinamizadores, prevista na Meta 1 do Plano de Trabalho e remunerada através de bolsa-estágio. Desta forma, Liziane Blaz Pereira efetivamente prestou serviços à ONA em atividades diretamente ligadas ao convênio, independentemente de suas tarefas junto à IF Roessler.'
39. Ou seja, a convenente confirma que Liziane recebeu de duas fontes pagadoras - a ONA e a contratada - mas que as atividades seriam distintas. Junto à ONA, Liziane teria sido contratada para atuar em 'funções relativas à coordenação de dinamizadores'. Ocorre que, segundo a NT 19/2011 (peça 1, p. 262-263) , este objeto coincide com os serviços para os quais a IF Roessler havia sido contratada. De fato, os relatórios de atividades emitidos pela empresa IF Roessler apontam a coordenação de dinamizadores (peça 41, p. 156 - 260) .
40. Deste modo, conclui-se serem irregulares os pagamentos a Liziane, eis que já pertencente aos quadros da empresa IF Roessler, que por sua vez já fora contratada para prestar o serviço no qual estava envolvida a funcionária.
41. Tabelando-se os pagamentos relacionados:
	Localização
	Descrição
	Valor (R$) 

	Peça 38, p. 80 e 81
	Diárias de 13/6/2005 a 18/6/2005
	1.140,00

	Peça 38, p.90
	RPA (recibo 20, de 30/6/2004) 
	280,00

	Peça 38, p. 91
	RPA (recibo 18, de 30/6/2004) 
	280,00

	Peça 38, p. 97
	Transferência sem correspondente RPA
	800,00

	Peça 38, p. 99
	RPA (recibo 57, de 2/8/2004) 
	500,20

	Peça 38, p. 100 e 101
	Diárias de 8/3/2005 a 13/3/2005
	1.140,00

	Peça 40, p. 312
	Passagens
	685,10

	Peça 40, p. 456
	Passagens
	1.136,63

	Total
		5.961,93

42. A instrução à peça 49 propôs citar a convenente e seus gestores pelos valores de R$ 4.728,00 (item 5.4 da NT 29/2010) e R$ 5.961,93 (item 5.5 da NT 29/2010) .
Manifestação da convenente
43. A convenente não se manifestou sobre tais pontos. Acerca da contratação de Ione Roessler, foi localizada tão somente a justificativa à peça 89, p. 10, a qual não trata dos pontos acima questionados.
Análise
44. Propõe-se manter o questionamento.
V. Irregularidades nas concessões de diárias e passagens de consultores
45. O item 6.5 da Nota Técnica 29/2010 (peça 1, p. 175) elenca gastos de passagens e diárias com pessoas que já haviam sido contratadas como consultoras e, portanto, não deveriam ter as viagens custeadas pela ONA, dado que o valor dos contratos de consultoria já abarcaria a totalidade dos custos correspondentes.
46. Quanto a Ione Roessler, o contrato consta da peça 41, p. 137, e previa a coordenação e supervisão pedagógica de projetos de Educação à Distância. Foi assinado em 27/7/2004, com prazo de dois anos, e valor de R$ 115.200,00.
47. A cláusula VI.6.2 previa reembolso à contratada de despesas extraordinárias. O parecer concluiu ser inviável caracterizar como extraordinária a presença da consultora na sede da entidade contratante, local onde seria realizado o serviço. Deste modo, o pagamento das diárias e passagens está descoberto de qualquer cláusula contratual, não podendo ser custeado com recursos do convênio.
48. Acrescente-se que, como argumentado ao longo das Notas Técnicas 29/2010 e 19/2011, não há qualquer demonstração da inviabilidade de licitação nas contratações dos consultores. A convenente era obrigada a licitar, por conta do Termo de Convênio, em sua Cláusula Segunda, inciso II, item 2.9 (peça 1, p. 51) .
49. Ao não licitar, não justificar a inviabilidade de competição, e por conta própria decidir por custear toda a movimentação dos quadros das empresas contratadas até o local de prestação de serviços, em vez de contratar empresa situada em São Paulo, a entidade incorre em gasto antieconômico, que não pode ser custeado com recursos do convênio.
50. Os gastos com Ione foram de R$ 13.486,34 a título de diárias e passagens no período entre 4/10/2004 e 18/6/2005, portanto, dentro do período de duração do contrato (peça 1, p. 176) .
51. Em relação aos gastos com Eduardo Bermudez, a situação é similar. O profissional já havia sido contratado como consultor (documentos à peça 17) , sendo incabível receber diárias e passagens para prestar o serviço pelo qual já havia sido contratado. Este procedimento é desprovido de fundamentação lógica, afinal de contas, acorda-se um preço fechado pela prestação do serviço a uma entidade que tem sedes em São Paulo e Brasília, e depois pagam-se diárias e passagens ao consultor para se fazer presente nos locais em que o serviço deveria ser prestado. Este aspecto faz com que a totalidade das diárias e passagens pagas deva ser impugnada, constituindo um débito de R$ 37.975,89, conforme detalhamento à peça 1, p. 183.
52. Destaca-se que o contrato firmado entre as partes previa exclusivamente o pagamento de duas parcelas de R$ 3.600,00 (Cláusula IV - peça 17, p. 25) , com possibilidade de se reembolsar a contratada por despesas extraordinárias (Cláusula VI - peça 17, p. 26) . É inviável caracterizar a presença do consultor nos locais sede da contratante como fato extraordinário.
53. Como resultado, os pagamentos de diárias ao consultor estão descobertos de qualquer cláusula contratual, constituindo-se em despesas que não podem ser custeadas com recursos do convênio.
54. Em relação ao consultor Péricles Góes da Cruz, houve gastos com diárias e passagens no valor de R$ 21.880,95 (peça 1, p. 179) . Também se tratou de outra contratação direta, com a inusitada situação de a declaração de inexigibilidade ter sido emitida pela própria empresa contratada, em vez da entidade contratante (peça 48, p. 10) . O contrato original não tem valor financeiro, o que só foi definido em termo aditivo, prevendo a quantia de R$ 640.390,00.
55. A exemplo dos casos anteriores, havia nova previsão de a contratante reembolsar a contratada por despesas extraordinárias (Cláusula VI - peça 48, p. 16) . É inviável caracterizar a presença do consultor nos locais sede da contratante como fato extraordinário. Como já afirmado, se a convenente, com sedes em Brasília e São Paulo, decide contratar diretamente consultores de outros estados, não há como custear tais diárias e passagens com o valor do convênio, por se tratar de despesa antieconômica.
56. Em relação aos demais consultores elencados à peça 1, p. 176 - 179, quais sejam, Jaqueline Knabach Gonçalves e Paulo Maia da Costa, a documentação correspondente não foi enviada em nenhuma das diligências. A convenente declarou não possuir mais os respectivos contratos (peça 48, p. 3) . Deste modo, não há comprovação de previsão contratual que permitisse o reembolso de tais despesas, remanescendo ainda o problema de se tratar de um gasto antieconômico.
57. Foi realizada a citação dos responsáveis pelas quantias abaixo listadas (detalhamento completo à peça 1, p. 176 - 179 e 181 - 183) :
	Consultor beneficiário
	Valor total das diárias e passagens impugnadas

	Ione Furhmeister Roessler
	R$ 8.166,34

	Jaqueline Knabach Gonçalves
	R$ 21.318,30

	Paulo Maia da Costa
	R$ 8.007,39

	Péricles Góes da Cruz
	R$ 21.880,95

	Eduardo Luiz Conceição Bermudez
	R$ 37.795,89

	Total
	R$ 97.168,87

Manifestação dos responsáveis
58. A convenente afirma que a contratação dos consultores não se baseou apenas em critérios geográficos. Os consultores possuíam qualificações muito específicas, que justificaram as contratações. Cita o caso de Ione Roessler, que residia em Pelotas e trabalhava na Universidade Católica de Pelotas, tendo um papel relevante na execução do convênio.
59. Esclarece que Ione foi contratada para prestar os serviços em Pelotas - RS e, portanto, as viagens até a sede da Defendente representavam sim gastos extraordinários.
60. A situação dos demais consultores era similar. Todos foram contratados para prestarem serviços nos locais onde residiam, sendo que eventuais deslocamentos para São Paulo ou Brasília eram fatos extraordinários.
61. Explica que a contratação de profissionais que residem fora dos grandes centros é mais econômica, ainda que se custeie o deslocamento. O custo de profissionais lotados em Pelotas é muito menor que o custo de profissionais residentes em São Paulo.
Análise
62. Quanto à alegação de que todos os profissionais foram contratados para prestarem serviços na cidade em que residem, sendo os deslocamentos sim extraordinários, não é suportada pela documentação presente nos autos. Como exemplo, tome-se o caso do contrato com a empresa Prodado, da qual faz parte o consultor Péricles Góes da Cruz. Fazia parte das obrigações do contratado proferir palestras em eventos a serem realizados nas regiões Norte, Nordeste, Centro-oeste, Sul e Sudeste (peça 48, p. 16) . O valor do contrato foi estipulado em R$ 640.390,00 (peça 48, p. 20) . Se era obrigação do contratado se fazer presente em diversos e diferentes lugares, presume-se que tal deslocamento não é extraordinário, mas já previamente estipulado no contrato e, portanto, incluído no valor acima descrito.
63. Em relação ao consultor Eduardo Bermudez, a tabela à peça 1, p. 182-183, indica 31 deslocamentos que originaram necessidade de diárias e passagens, correspondentes a 112 dias. Tal deslocamento rotineiro não é característico de um gasto extraordinário.
64. O contrato, à peça 17, p. 24, não explicita o local de prestação do serviço como Porto Alegre. A descrição do objeto abarca:
'Desenvolvimento de diagnóstico institucional e das condições estruturais para a manutenção, ampliação, consolidação e divulgação de um sistema de acreditação'
65. Entre as obrigações do contratado, citam-se (peça 17, p. 26) :
a) desenvolver diagnóstico institucional;
b) assessorar na elaboração de Sistema de Gestão;
c) assessorar no processo de certificação ISSO;
d) assessorar no desenvolvimento de Plano Estratégico;
e) participar de reuniões de dirigentes, realizadas mensalmente; e
f) participar de reuniões do conselho da entidade, realizadas mensalmente.
66. Todos estes itens requerem a presença do contratado na sede da entidade.
67. Em relação à alegação de que os prestadores de serviço de cidades de fora dos grandes centros é mais barata, é procedente. Quanto à explicação de que tal diferença mais que compensa o custo de diárias e passagens, não houve cotação de preços para confirmá-la. Mesmo assim, é uma alegação bastante razoável, dada a pequena representatividade dos gastos com passagens e diárias frente ao valor do contrato:
	Consultor 
	Diárias e passagens [A] 
	Valor do contrato [B]
	[A]/[B] *100%

	Ione Furhmeister Roessler
	R$ 8.166,34
	R$ 115.200,00
	7,08%

	Jaqueline Knabach Gonçalves
	R$ 21.318,30
	?
	?

	Paulo Maia da Costa
	R$ 8.007,39
	?
	?

	Péricles Góes da Cruz
	R$ 21.880,95
	R$ 640.390,00
	3,41%

	Eduardo Luiz Conceição Bermudez
	R$ 37.795,89
	R$ 7.200,00
	524,93%

68. À exceção do caso de Eduardo Luiz Conceição Bermudez, o gasto com diárias e passagens para os demais consultores teve baixa representatividade frente ao total do contrato. Em relação aos consultores Paulo Maia Costa e Jaqueline Knabach Gonçalves, os contratos não foram localizados pela convenente, não sendo possível fazer o cálculo.
69. Deste modo, é posto em dúvida o caráter antieconômico do gasto. Remanesceria a questão da ausência de previsão contratual, dado que os instrumentos só previam reembolso por gastos extraordinários, o que já se argumentou não ser o caso das diárias e passagens.
70. Contudo, esta irregularidade, isoladamente tomada, não é forte o suficiente para apontar débito. Tudo indica que, na redação dos contratos, considerou-se 'extraordinário' qualquer valor distinto do pagamento direto do serviço prestado pelo consultor. Relembre-se ainda que o Plano de Trabalho previu gastos consideráveis com diárias e passagens, perfazendo um montante de R$ 436.810,00 (peça 1, p. 19) . Partindo desta autorização prévia, a convenente então considerou praxe o reembolso deste tipo de gasto, sem se preocupar em fazê-lo constar expressamente nos contratos firmados. Dado ainda que um consultor fica longo período à disposição da contratante, e na impossibilidade de prever todos os deslocamentos necessários, faz sentido que o reembolso ocorra à medida em que as viagens fossem ocorrendo.
71. Por estes motivos, propõe-se acatar as alegações de defesa, afastando o débito.
VI. Gastos irregulares na contratação da empresa Capacitá
72. Houve custeio de diárias e passagens dos funcionários da empresa Capacitá (item 6.6 da NT 29/2010, peça 1, p. 80) , sem que tivesse sido apresentado contrato que abarcasse tal possibilidade. O gasto ofenderia ainda o princípio da economicidade, pois não seria pertinente contratar uma empresa do Rio Grande do Sul para organizar um pequeno evento em São Paulo, ao custo de R$ 7.000,00 (peça 19) , e gastar R$ 16.316,66 apenas para locomover os funcionários da empresa e cobrir suas respectivas diárias (peça 1, p. 180, e peça 25, p. 14 a 44) . Como tais gastos não estão cobertos por contratos, ofendem ao art. 30, da IN STN 01/97.
Manifestação dos responsáveis
73. A convenente explica que a empresa foi contratada pela Hospitalar Feira e Fórum para desenvolver ambientação e congressos do Fórum. Tal evento seria uma das maiores feiras internacionais em soluções, produtos, tecnologia, inovações e equipamentos.
74. Na época teria sido firmada uma parceria entre a Hospitalar Feira e Fórum e a empresa Capacitá, com cessão gratuita à ONA de um grande espaço na referida feira, para que ela pudesse desenvolver seus trabalhos relacionados ao projeto do Convênio. Ou seja, a defendente obteve um grande benefício financeiro, com o espaço gratuito cedido pela Capacitá, porém, em contrapartida, se comprometeu a pagar os gastos com diárias e passagens para os funcionários da empresa para organizar a sua participação na feira no espaço cedido gratuitamente.
Análise
75. Em síntese, alega-se que os gastos foram justificáveis, tendo em vista a cessão gratuita do espaço. No entanto, não foram apresentados documentos que o demonstrassem. Ainda que fossem apresentados, remanesceria o apontamento de gasto sem cobertura contratual, em ofensa ao art. 30, da IN STN 01/97.
76. Propõe-se rejeitar as alegações de defesa.
VII. Custeio de diárias e passagens do superintendente da convenente
77. O item 6.17 da Nota Técnica 29/2010 explica que o superintendente da ONA à época, Fábio Gastal, residia em Pelotas, tendo a ONA sedes em São Paulo e Brasília. Fábio teve diárias e passagens pagas para se deslocar entre Pelotas e São Paulo ou Brasília, para cuidar de atividades meramente administrativas da ONA. Seria incabível custear diárias e passagens para o superintendente da entidade que naturalmente já precisa fazer estas viagens para administrar sua entidade. Ainda que as atividades fossem relacionadas ao convênio, não é cabível custear despesas da equipe administrativa da entidade para estar presente na própria sede da organização, o que já seria obrigação natural da própria entidade.
78. O débito total é de expressivos R$ 98.090,86, o que corresponde a 6% do valor do convênio só para custear diárias e passagens do titular da entidade (detalhamento à peça 1, p. 188) .
79. Os itens 6.18 a 6.23 da mesma Nota Técnica 29/2010 fazem outros questionamentos a respeito do pagamento de diárias e passagens de Fábio, contudo, tais despesas já integram o débito supracitado.
80. Os itens 6.19, 6.22 e 6.23 apontam pagamentos de passagens e diárias a Fábio Gastal para participar de bancas examinadoras de defesas de tese de doutorado, ou referentes a dias posteriores ao término da viagem, ou sem detalhamento do motivo da viagem. No entanto, tais despesas já estão sendo impugnadas no débito supracitado.
Manifestação dos responsáveis
81. A convenente afirma ser de conhecimento da Anvisa que o superintendente residia em Pelotas, local onde trabalhava em parceria com a Universidade Católica de Pelotas - UCPel, para a elaboração do Projeto ONA - Educare. Portanto, era imprescindível que o superintendente residisse na cidade; antieconômico seria o contrário - residir em São Paulo e ter que se deslocar até a cidade gaúcha.
'Ademais, era de conhecimento da ANVISA que Fábio Gastal foi contratado para exercer suas atividades em Pelotas - RS e não em São Paulo ou Brasília, razão pela qual não há como o Auditor do TCU afirmar que suas viagens eram realizadas 'para cuidar de atividades meramente administrativas da ONA', na medida em que tais atividades de Fábio Gastal eram todas realizadas em Pelotas.' [grifamos]
82. Acrescenta que quem tocava as atividades diárias da entidade não era o superintendente, mas sim o presidente, este sim residente em São Paulo. Pelo contrário, todas as viagens do defendente foram exclusivamente para cuidar do objeto do convênio.
'Como superintendente da Defendente, de acordo com a estrutura montada pela ONA, com presença em todo o território nacional, Fábio Gastal realizava todas as atividades em seu domicílio, sendo que viajava esporadicamente tão somente para cuidar de questões excepcionais, como no caso do convênio.'
83. Alega que a responsabilidade é subjetiva, não se presume, devendo ser comprovado o ato doloso praticado pelo agente. E no presente caso não haveria qualquer prova de que as viagens de Fábio Gastal fossem para tratar de assuntos diversos do convênio.
Análise
84. Em relação à explicação de que as viagens foram realizadas exclusivamente para tratar do objeto do convênio, ela é contraposta pelo item 6.19 da Nota Técnica 29/2010, que aponta viagens para participar de bancas examinadoras para avaliar defesa de Teses de Mestrado (peça 1, p. 189) .
85. Ainda que todas as viagens fossem de fato por conta das atividades do convênio, isto significaria, como já abordado na instrução anterior, custeio da própria equipe da convenente, como se se tratasse de um contrato de prestação de serviços, e não de um convênio. Um convênio pressupõe somatório de esforços, com as duas entidades atuando para a busca de um fim em comum. O teor da defesa deixa claro que, para a ONA, o tratamento dado foi o de um contrato, conforme passagem grifada na citação feita no item 81 acima.
86. O TCU tem jurisprudência no sentido de não caber custeio de despesas próprias do convenente, incluídas as de pessoal, com recursos transferidos por convênio, por caracterizar realização de despesa a título de taxa de administração, de gerência ou similar (Acórdão 3372/2012-TCU-Plenário, 1.459/2010-Plenário, 1.710/2015-Primeira Câmara e 6.729/2009-Segunda Câmara) .
87. Sobre o assunto, segue trecho do voto condutor do Acórdão 1710/2015-TCU-Primeira Câmara, de Relatoria do Ministro Benjamin Zymler:
'14. Como é cediço, o convênio se caracteriza como um instrumento que viabiliza a transferência de valores públicos para a execução de programa de trabalho, projeto ou atividade de interesse recíproco dos partícipes, em regime de mútua cooperação (ex vi do artigo 1º, § 1º, inciso I, da IN STN 1/1997) . Sendo assim, a utilização dos recursos da avença para o custeio de despesas próprias do convenente viola tal dever de colaboração, transformando o convênio em mero instrumento de repasse de recursos, aproximando-o a um contrato de prestação de serviços.'
88. Tanto a Portaria Interministerial CGU/MF/MP 507/2011, em seu art. 52, parágrafo único, quanto a Portaria Interministerial MP/MF/MCT 127/2008, em seu art. 39, parágrafo único, ambas posteriores aos fatos, admitem o custeio de despesas administrativas até o limite de quinze por cento do valor do objeto, desde que expressamente autorizadas e demonstradas no respectivo instrumento e no plano de trabalho.
89. Apesar de o convênio ser de 2004, muito anterior à Portaria 127/2008, o Plano de Trabalho previu que a contrapartida seria destinada ao pagamento de salários de funcionários da entidade (peça 1, p. 19) . No caso, o montante representa 13,96% do valor total do convênio, restando apenas 1,04% para atingir o limite de 15%.
90. Ainda que se aplicasse retroativamente a Portaria 127/2008, abatendo-se do débito o correspondente a 1,04% de R$ 1.929.118,00, ou seja, R$ 20.062,82, remanesceriam R$ 72.018,03.
91. Contudo, para o caso específico das diárias e passagens, não houve previsão expressa do termo de convênio no sentido de que os valores seriam usados também para custeio de gastos da equipe da ONA. Assim, dada a ausência de previsão expressa no convênio, trata-se de despesa irregular, pelo que se propõe rejeitar as alegações de defesa.
VIII. Despesas irregulares junto à Hotelaria Accor Brasil S/A
92. Descrição do achado (peça 1, p. 191) :
'Quanto à despesa no valor de R$ 320,00, pagos no dia 01/11/04 à Hotelaria Accor Brasil S.A. SCP Plaza Residence - Curitiba/PR, referente à NF 021327, tal valor diz respeito aos serviços de aluguel de salão e equipamentos, acrescido de ISS. Ocorre que apesar do convênio prever a realização de eventos em suas metas, a forma como se deu o processo de contratação e pagamentos do serviço impede a avaliação de sua aderência ao convênio. Isso porque não existe solicitação prévia do coordenador do projeto ou qualquer outro documento que detalhe o objetivo da contratação, especificando ainda sua contribuição ao atingimento do objeto pactuado. Mesmo a nota fiscal expedida pelo contratado não detalha nem a quantidade de dias em que a sala e os equipamentos foram alugados, nem o período em que ocorreu o aluguel. Assim, as informações existentes a respeito da contratação permitem-nos apenas deduzir que esta teve como objetivo subsidiar a realização de uma reunião, palestra ou seminário, sem contudo especificar o assunto do evento ou sua aderência ao convênio.'
93. As evidências constam da peça 38, p. 78 e 79. Neste ponto, deve-se lembrar que a emissão de nota fiscal com descrição genérica do serviço, por si só, não demonstra a regular aplicação dos recursos (Acórdão 3524/2010-TCU-Segunda Câmara e 1557/2014-Plenário) .
94. A defendente não se manifestou sobre este achado. Propõe-se manter o questionamento.
IX. Pagamento irregular de suprimento de fundos
95. Descrição do achado, conforme peça 1, p. 191:
'Quanto à despesa paga no dia 04/11/04, por meio do Cheque 850002 no valor de R$ 500,00, nominal a 'Neide Bernardo da Silva', para Fundo de Caixa / Suprimento de Fundos, constatamos que a documentação relativa a esse pagamento limita-se a um recibo, não nos sendo apresentado qualquer controle para as despesas efetuadas por meio desses recursos. Ou seja, está comprovado apenas o saque do referido montante da conta do convênio, sem que haja qualquer informação a respeito dos objetivos e beneficiários por sua utilização. Não obstante, ressaltamos que a própria realização de despesas por meio de suprimentos de fundos é irregular por constituir afronta ao art. 20, 'caput', da IN/STN/MF 001/1997, conforme entendimento do Tribunal de Contas da União em seu Acórdão 958/2008-TCU-Segunda Câmara. E ainda que assim não o fosse, pela documentação apresentada verifica-se que não foram cumpridos todos os ritos exigidos para esse tipo de pagamento, bem como não foram observados quaisquer procedimentos de consulta formal ao mercado, em desatendimento aos princípios da Lei 8.666/93.
O mesmo problema se aplica à despesa de R$ 500,00, paga no dia 25/05/05 por meio de cheque 850012 nominal a Fábio Leite Gastal, para compor fundo a ser administrado por Elaine Pereira, sendo que nesse caso sequer foi apresentado recibo do gestor do suprimento.'
96. As evidências constam da peça 41, p. 313 - 315.
97. A defendente não se manifestou sobre este achado. Propõe-se manter o questionamento.
X. Recolhimento de impostos com atraso, o que motivou a cobrança de multas e juros sobre o valor devido
98. O quadro com a listagem de pagamentos em atraso consta da peça 1, p. 192. Tais pagamentos seriam vedados pelo art. 8º, inciso VII, da IN STN 01/97. As evidências constam da peça 41, p. 264 - 319.
99. A defendente não se manifestou sobre este achado. Propõe-se manter o questionamento.
XI. Pagamentos de DARF
100. Descrição do achado constante da peça 1, p. 192 e 193:
'7.8. Verificamos despesas nos valores de R$ 370,51 e R$ 390,40, pagas no dia 23/05/05, referentes à restituição à própria ONA por despesas com Cofins teriam sido pagas com recursos próprios mas que, conforme anotado a lápis no comprovante de pagamento, diriam respeito à obrigações do convênio. O boleto de pagamento desse tributo (anexado ao comprovante de transferência da devolução à ONA) não detalha o objeto da despesa realizada, não nos sendo possível avaliar se realmente dizia respeito ao convênio. Não é acrescentada nenhuma informação adicional que permita identificar o que originou essa despesa, ou alguma comprovação do próprio pagamento da ONA por essas despesas que alegadamente caberiam ao convênio (acrescente-se consta o pagamento de multa e juros no valor total de R$ 23,65 nestes recolhimentos, conforme já relatado na constatação 7.7 desta Nota Técnica) .
7.9 Verificamos o pagamento de DARF nos valores de R$ 370,51 em 03/05/05, e de R$ 104,54 em 14/10/05, nos quais não é apresentada qualquer informação que explicite a despesa e a atividade que motivou esse recolhimento. Uma vez que não foram localizadas mais informações sobre essa despesa que permitam atestar sua pertinência ao convênio, solicitamos que a ONA encaminhe esclarecimentos e documentos que elucidem esta movimentação financeira, comprovando a boa e regular aplicação dos recursos envolvidos. Do contrário, deverá a convenente restituir à Anvisa os valores utilizados.'
101. À peça 1, p. 273, a Anvisa esclarece ter impugnado em duplicidade o valor de R$ 370,51, que constou tanto no item 7.8 quanto no item 7.9.
102. Os documentos comprobatórios constam da peça 41, p. 292, 294, 316, 317 e 318.
103. A defendente não se manifestou sobre este achado. Propõe-se manter o questionamento.
XII. Transferências à ONA
104. Descrição do achado constante da peça 1, p. 193:
'No dia 06/07/05 foi efetuada uma transferência de R$ 149,00 para a conta da própria ONA. Na cópia do comprovante dessa transferência está escrito a lápis 'Devolução à C/C ONA 465433-1 referente a pagamento de passagens (Voetur Turismo) , a ONA pagou'. Uma vez que não foram localizadas mais informações sobre essa despesa que permitam atestar sua pertinência ao convênio, solicitamos que a ONA encaminhe esclarecimentos e documentos que elucidem esta movimentação financeira, comprovando a boa e regular aplicação dos recursos envolvidos. Do contrário, deverá a convenente restituir à Anvisa os valores utilizados.'
105. As evidências constam da peça 41, p. 320 e 321.
106. A defendente não se manifestou sobre este achado. Propõe-se manter o questionamento.
XIII. Pagamentos às empresas Voetur, Atlas Transportes Brasil, Rápido Transpaulo, Varilog e Vaspex
107. Houve pagamento de R$ 4.819,47 a empresas transportadoras, sem que houvesse detalhamento que comprove a aderência da despesa ao objeto do convênio.
108. A defendente não se manifestou sobre este achado. Propõe-se manter o questionamento.
XIV. Pagamento a Jaqueline K Gonçalves
109. Descrição do achado (peça 1, p. 193) :
'7.13 Verificamos o pagamento de R$ 312,01, em 20/10/05, para Jaqueline K. Gonçalves, cuja documentação apresentada se limita a um comprovante bancário de transferência com uma anotação a lápis onde se lê 'Referente a reembolso'. Não existe qualquer informação adicional, que permita verificar a que se refere essa despesa. Uma vez que não foram localizadas mais informações sobre essa despesa que permitam atestar sua pertinência ao convênio, solicitamos que a ONA encaminhe esclarecimentos e documentos que elucidem esta movimentação financeira, comprovando a boa e regular aplicação dos recursos envolvidos. Do contrário, deverá a convenente restituir à Anvisa os valores utilizados.'
110. O comprovante de transferência consta da peça 41, p. 322.
111. A defendente não se manifestou sobre este achado. Propõe-se manter o questionamento.
XV. Pagamento à empresa Miami Sound Video
112. Descrição do achado (peça 1, p. 194) :
'7.14 Quanto ao pagamento para a Miami Sound Vídeo, em 22/03/05, no valor de R$ 432,00, não consta na documentação apresentada qualquer esclarecimento quanto ao objetivo da despesa, nem sua aderência ao objeto pactuado. Uma vez que não foram localizadas mais informações sobre essa despesa que permitam atestar sua pertinência ao convênio, solicitamos que a ONA encaminhe esclarecimentos e documentos que elucidem esta movimentação financeira, comprovando a boa e regular aplicação dos recursos envolvidos. Do contrário, deverá a convenente restituir à Anvisa os valores utilizados.'
113. As evidências constam da peça 38, p. 105 - 122.
114. A defendente não se manifestou sobre este achado. Propõe-se manter o questionamento.
XVI. Ausência de restituição de saldo
115. O valor de R$ 155,05, presente como saldo final na conta do convênio, não foi restituído à Anvisa.
116. Este valor de R$ 155,05 foi obtido a partir do confronto entre:
a) extrato final, no montante de R$ 40.255,66 (peça 4, p. 182) ; e
b) comprovante de restituição, no montante de R$ 40.100,61 (peça 31, p. 2) .
117. A defendente não se manifestou sobre este achado. Propõe-se manter o questionamento.
XVII. Alegações pessoais de Fábio Leite Gastal
118. A defesa do responsável, então Superintendente da Organização Nacional de Acreditação, consta da peça 79. Preliminarmente, explica que a responsabilidade do gestor público é subjetiva, não podendo ser meramente presumida. O mesmo se aplica à responsabilidade solidária.
'Deste modo, é indispensável a apuração de indícios e provas de dolo ou culpa na prática de ato ilícito para se imputar a responsabilidade solidária ao agente público ou terceiros, sob pena de patente afronta ao princípio constitucional da presunção de inocência previsto no art. 5º, inciso LVII, da Constituição Federal de 1988.'
119. Acrescenta ainda que não consta dos autos qualquer prova de que o responsável teria praticado ato ilícito que justificasse a imputação de responsabilidade solidária. Não há prova de locupletamento, nem de dolo. Tampouco há qualquer acusação de que tenha desviado recursos. Ou nexo causal entre o débito imputado e a conduta do defendente.
120. Em seguida, traz argumentos iguais aos apresentados pela convenente, os quais já foram analisados no decorrer desta instrução.
Análise
121. A jurisprudência desta Corte de Contas é pacífica no sentido de que compete ao gestor comprovar a boa e regular aplicação dos recursos públicos, cabendo-lhe o ônus da prova. Esse entendimento está assentado nos seguintes julgados: Acórdãos TCU 11/97 - Plenário; 87/97 - Segunda Câmara; 234/95 - Segunda Câmara; 291/96 - Segunda Câmara; 380/95 - Segunda Câmara; e Decisões 200/93 - Plenário; 225/95 - Segunda Câmara; 545/92 - Plenário, 1895/2014 - Segunda Câmara, 7575/2015 - Primeira Câmara, 2491/2016 - Primeira Câmara; e encontra fundamento no art. 93 do Decreto-lei 200/67, o qual dispõe que: 'Quem quer que utilize dinheiros públicos terá de justificar seu bom e regular emprego na conformidade das leis, regulamentos e normas emanadas das autoridades competentes.'
122. Em outras palavras, não se aplica no âmbito do TCU a teoria da responsabilidade objetiva, que prescinde da demonstração de culpa ou dolo. Contudo, o parágrafo único do art. 70 da Constituição Federal impõe ao gestor público o dever de demonstrar a boa e regular aplicação dos recursos sob sua guarda, sendo que a omissão ou falta de exação no cumprimento dessa obrigação induz a presunção de culpa. Não cabe ao Tribunal de Contas da União provar a culpa do agente público, mas antes exigir que esse demonstre por meio da competente prestação de contas, que administrou o patrimônio público de acordo com a lei. Caso não logre produzir tal prestação de contas, restará presumida sua culpa.
123. Inicialmente, relembre-se que Fábio Gastal exerceu de fato a administração da entidade, conforme procuração à peça 5, p. 367, na qual os Srs. Luiz Plínio e Walter Lyrio concedem-lhe poderes para administrar e representar a ONA frente aos demais órgãos. Observa-se ainda, em todas as solicitações de diárias e passagens, bem como nos contratos firmados, a assinatura de Gastal como representante da entidade.
124. Deste modo, a culpa de Gastal decorre da prática de atos em desacordo com as normas e princípios que regem os convênios, conforme detalhado na instrução da peça 49. A título de exemplo, tome-se o gasto expressivo com diárias e passagens beneficiando o próprio responsável, para que se fizesse presente na sede da ONA. O responsável autorizava o pagamento, e era o próprio beneficiário dos mesmos (peças 25, p. 47 - 88, 26, p. 23 - 95 e 40, p. 183 - 494) , sendo que não havia permissão expressa do termo de convênio para custeio adicional da equipe administrativa da entidade, além do pagamento de salários. Como já ressaltado nesta instrução, somente normativos posteriores aos fatos vieram a autorizar que convênios abarcassem custeio administrativo da própria entidade sem fins lucrativos, e mesmo assim de forma bem restrita - mediante prévio detalhamento no instrumento de convênio e limitado a 15% do valor global. Trata-se especificamente da Portaria Interministerial CGU/MF/MP 507/2011, em seu art. 52, parágrafo único, e da Portaria Interministerial MP/MF/MCT 127/2008, em seu art. 39, parágrafo único.
125. Ocorre que o custeio de despesas administrativas da própria entidade fere o princípio básico que justifica a existência do convênio - união de esforços entre duas entidades para executar uma finalidade comum. Se a concedente arca com gastos administrativos do convenente, tem-se no fundo um contrato, cuja regulação é bastante diferente.
126. Em outras palavras, era exigido do responsável conduta diversa, qual seja, que não autorizasse a utilização de verba do convênio para custeio de despesas administrativas além daquelas previamente previstas no plano de trabalho. Não é necessário comprovar que ele tenha pessoalmente se locupletado; basta que tenha aplicado o recurso público em desacordo com as normas então vigentes e com o instrumento de convênio.
127. Análise idêntica é aplicável a todos os demais achados. Sendo Fábio Gastal o administrador da entidade, era-lhe exigível que não autorizasse gastos em desacordo com o Plano de Trabalho, ou que providenciasse a documentação que comprovasse a compatibilidade dos mesmos.
128. Em relação à solidariedade, o TCU firmou Incidente de Uniformização de Jurisprudência com o seguinte teor (Acórdão 2763/2011-TCU-Plenário) , que deu origem posteriormente à Súmula TCU 286:
'9.2.1. Na hipótese em que a pessoa jurídica de direito privado e seus administradores derem causa a dano ao erário na execução de avença celebrada com o poder público federal com vistas à realização de uma finalidade pública, incide sobre ambos a responsabilidade solidária pelo dano;'
129. Acerca da justificativa adotada no precedente acima para a responsabilização solidária do administrador da pessoa jurídica de direito privado, segue a síntese elaborada pelo Procurador do MP/TCU, Lucas Rocha Furtado, e que embasou aquela decisão:
'4ª) o compromisso convencional a que voluntariamente e em próprio nome se sujeita a pessoa jurídica de direito privado, ao celebrar avença com o poder público federal com vistas à realização de uma finalidade pública, faz daquela entidade privada uma gestora pública; por conseguinte, por força do que dispõe o artigo 70, parágrafo único, da Constituição Federal, sobre a entidade privada passa a recair a obrigação pessoal de prestar contas ao poder público; por conseguinte, ainda, por força do que dispõem, em combinação, os artigos 70, parágrafo único, e 71, inciso II, parte final, da Constituição, também passa a recair sobre a entidade privada a presunção iuris tantum de ter dado causa a dano ao erário eventualmente ocorrido na execução da avença; são as decisões das pessoas naturais administradoras da entidade que de fato determinam a destinação a ser dada aos recursos públicos transferidos, o que faz dos administradores da pessoa jurídica gestores públicos; por conseguinte, recaem sobre cada um daqueles administradores a obrigação pessoal de comprovar, mediante prestação de contas, a regular aplicação dos recursos públicos que estiveram dispostos à mercê de suas decisões e, também, a presunção iuris tantum de terem dado causa a dano ao erário eventualmente ocorrido em suas gestões; a extensão, aos administradores da pessoa jurídica de direito privado, da obrigação de prestar contas e da presunção iuris tantum de que acima se falou, opera-se igualmente por força do que a Constituição Federal dispõe, respectivamente, em seu artigo 70, parágrafo único, e nos seus artigos 70, parágrafo único, e 71, inciso II, parte final, tomados estes em combinação;'
130. Por estes motivos, propõe-se rejeitar as alegações de defesa.
XVIII. Alegações pessoais de Silvia Takeshita de Toledo, viúva meeira de Luiz Plinio Moraes de Toledo, ex-Presidente da Organização Nacional de Acreditação
131. A defesa da responsável consta da peça 77. Inicia alegando prescrição, tendo em vista que o convênio teve sua vigência encerrada em 20/4/2006 e a citação ocorreu apenas em 1/6/2017, após o transcurso de mais de onze anos, inviabilizando a produção de provas.
132. Aduz que, sendo tão somente viúva meeira, mas não herdeira, a ela coube apenas a sua metade do patrimônio, não tendo havido transmissão de patrimônio à defendente.
133. Explica que a responsabilidade perante o TCU é subjetiva, e não há nos autos prova de ato ilícito, dolo ou locupletamento de Luiz Plinio Moraes de Toledo.
134. Em seguida, aborda os demais achados, com alegações idênticas às já apresentadas pela convenente, e que já foram analisadas nesta instrução.
Análise
135. Acerca dos prazos no processo de Tomadas de Contas Especial, tem-se três situações distintas.
136. O art. 6º, inciso II, da IN-TCU 71/2012 dispensa a instauração de TCE quando houver transcorrido mais de dez anos entre a data provável da ocorrência do dano e a primeira notificação aos responsáveis pela autoridade administrativa competente. Tal inciso visa garantir o direito ao contraditório e à ampla defesa, dado que um grande lapso temporal impediria ou dificultaria sobremaneira a produção de provas. No entanto, o TCU tem entendimento de que o mero transcurso do tempo não acarreta, em toda e qualquer situação, prejuízo à ampla defesa ou à constituição do contraditório, devendo a configuração de tal prejuízo ser analisada em cada caso concreto, sob pena de violar-se a regra da imprescritibilidade das ações de cobrança de dano ao erário (Acórdão 3457/2017-TCU-Segunda Câmara, 461/2017 - Primeira Câmara, 2850/2016 - Plenário) .
137. A segunda situação diz respeito ao ressarcimento do dano, que é imprescritível (art. 37, § 5º, da CF/88) .
138. Por fim, em terceiro, tem-se o prazo de dez anos referente à prescrição da pretensão punitiva. O TCU tem entendimento segundo o qual a prescrição prevista na Lei 9.784/1999 não se aplica à atividade de controle externo. O instituto da prescrição nos processos do TCU obedece ao art. 37, § 5º, da Constituição Federal, no que tange ao ressarcimento do prejuízo, e ao art. 205 da Lei 10.406/2002 (Código Civil) , no que se refere à pretensão punitiva. Assim, quanto ao débito, a ação é imprescritível, e quanto à aplicação de sanções, ela prescreve em dez anos a contar da data de ocorrência das irregularidades (Acórdão 274/2017-TCU-Plenário e 1441/2016 - Plenário) .
139. Ainda nos termos do Acórdão 1441/2016-TCU-Plenário, a contagem do prazo de dez anos inicia na data de ocorrência da irregularidade sancionada e se interrompe, uma única vez, na data do ato que ordenar a citação, nos termos dos arts. 189 e 202, inciso I, do Código Civil.
140. Feito este apanhado, passa-se à análise do caso concreto.
141. Quanto ao prazo entre a ocorrência do dano e a primeira notificação, não foi de dez anos, tendo em vista que a primeira Nota Técnica a apontar irregularidades foi emitida em 3/9/2004, ainda durante a vigência do convênio (Nota Técnica 128/GEFIC/GGGAF/Anvisa - peça 1, p.87 - 93) . A entidade não apenas tomou ciência da notificação, como a respondeu em 16/9/2004 (peça 1, p. 99) .
142. Uma segunda resposta, datada de 29/4/2006 e assinada por Luiz Plinio Moraes de Toledo, solicita prazo adicional de 120 dias para providenciar toda a documentação pendente (peça 1, p. 117) . O resumo de outras notificações emitidas pelo tomador de contas, dirigidas a Luiz Plinio Moraes de Toledo, consta da peça 6, p. 229 e 230.
143. Portanto, não houve transcurso do prazo de dez anos entre a ocorrência dos fatos e a primeira notificação de irregularidade.
144. Quanto ao prazo de dez anos para a prescrição da pretensão punitiva, observa-se que a vigência o convênio encerrou em 20/4/2006 (peça 6, p. 222) . O ato que ordenou a citação é de 1/2/2017 (peça 50) . Portanto, assiste razão à responsável ao apontar a prescrição da pretensão punitiva.
145. Por fim, o ressarcimento ao erário é imprescritível, nos termos do art. 37, § 5º, da Constituição Federal.
146. Quanto à alegação de que, na condição de viúva meeira, não sucedeu o de cujus, é procedente (peça 54, p. 249) , motivo pelo qual propõe-se acatar as alegações de defesa.
147. Quanto à responsabilização perante o TCU, de fato é subjetiva, mas há a inversão do ônus da prova, como já abordado detalhadamente nos itens 121 a 129. Luiz Plinio, enquanto presidente da entidade e signatário do convênio (peça 1, p. 15) , responsabilizou-se pela gestão de recursos públicos, cabendo a ele prestar contas da sua boa e regular aplicação.
XIX. Alegações pessoais de Francisco Alves Correa de Toledo, herdeiro de Luiz Plinio Moraes de Toledo
148. A defesa do responsável consta da peça 88. Inicia alegando a prescrição, tendo em vista que a vigência do convênio encerrou em 24/4/2006 e a ciência de notificação ocorreu em 23/8/2017, mais de onze anos depois.
149. Explica que a responsabilidade perante o TCU é subjetiva; expõe ainda que a responsabilidade solidária não pode ser presumida. Portanto, seria imprescindível a apuração de indícios de dolo ou culpa, sob pena de ofensa ao princípio de presunção de inocência.
'Todavia, como será demonstrado adiante, não consta dos autos qualquer prova concreta de que Luiz Plinio Moraes de Toledo, e muito menos o defendente, teriam praticado qualquer ato ilícito que lhes justificassem a imputação de responsabilidade solidária de eventuais débitos da ONA apurados na presente tomada de contas'
150. Aduz não existirem provas de ato ilícito, locupletamento ou dolo do defendente.
 'Ou seja, não foi constituída nenhuma prova de que Luiz Plinio Moraes de Toledo, e muito menos o Defendente, tenham sido beneficiados com desvio de recursos públicos destinados ao convênio. Não há quaisquer indícios de que ambos tenham sido beneficiados de alguma forma através do recebimento de recursos públicos, causando prejuízos ao erário.
Aliás, em uma análise mais minuciosa do parecer do I. Auditor do TCU, · Luiz Plinio Moraes de Toledo, e muito menos o Defendente, sequer são acusados de obter vantagem própria, seja direta ou indireta, decorrente do repasse das verbas públicas ao convênio.'
151. Acrescenta que foram apenas apontados gastos supostamente antieconômicos, de forma genérica, sem que em momento algum se discutisse a boa fé dos responsáveis.
152. Em seguida, trata de cada achado em particular, com os mesmos argumentos já apresentados pela convenente, os quais já foram trabalhados nesta instrução.
Análise
153. Quanto à prescrição, já foi analisada nos itens 135 - 145 desta instrução, tendo havido a conclusão pela ocorrência de prescrição da pretensão punitiva, a qual não impede a apuração do débito com consequente restituição ao erário.
154. Quanto à responsabilização perante o TCU, de fato é subjetiva, mas há a inversão do ônus da prova, como já abordado detalhadamente nos itens 121 a 129. Luiz Plinio, enquanto presidente da entidade e signatário do convênio (peça 1, p. 15) , responsabilizou-se pela gestão de recursos públicos, cabendo a ele prestar contas da sua boa e regular aplicação.
155. Relativamente à questão da boa-fé, a jurisprudência deste Tribunal sedimentou entendimento de que, quando se trata de processos atinentes ao exercício do controle financeiro da Administração Pública, tais como o que ora se examina, a boa-fé não pode ser presumida, devendo ser demonstrada e comprovada a partir dos elementos que integram os autos.
156. Tal interpretação decorre da compreensão de que, relativamente à fiscalização dos gastos públicos, privilegia-se a inversão do ônus da prova, pois cabe ao gestor comprovar a boa aplicação dos dinheiros e valores públicos sob sua responsabilidade.
157. Nesse contexto, e após exame de toda a documentação carreada aos autos, não há como se vislumbrar a boa-fé na conduta dos responsáveis, já que houve descumprimento de normas e princípios básicos referentes a convênios, tais como a ausência de demonstração de vinculação do gasto ao objeto, a ausência de documentos comprobatórios das despesas, e uso de recursos para custear despesas com diárias e passagens do superintendente da entidade, desvirtuando a própria natureza de um convênio, e sem que fossem constatados atos ou fatos atenuantes que pudessem apontar para atitude zelosa e diligente dos responsáveis na gestão da coisa pública.
158. Com efeito, também não foi alcançado o intento de comprovar a aplicação dos recursos que foram confiados aos responsáveis, restringindo-se a apresentar alegações incapazes de elidir as irregularidades cometidas.
159. Sobre o assunto, o art. 202, § 6º, do Regimento Interno/TCU, estabelece que, não restando configurada de forma objetiva a boa-fé dos responsáveis, o Tribunal proferirá, desde logo, o julgamento definitivo de mérito pela irregularidade das contas.
160. São nesse sentido os Acórdão 10995/2015-TCU-Segunda Câmara, 7.473/2015-TCU-1ª Câmara, 9376/2015-TCU-2ª Câmara, 8.928/2015-TCU-2ª Câmara, 1895/2014-TCU - 2ª Câmara, entre outros.
CONCLUSÃO
161. Verificou-se a prescrição da pretensão punitiva (itens 135 - 145) , a qual não impede o ressarcimento do dano ao erário.
162. Relativamente à citação da ONA (item 2 do ofício de citação 1169/2017-TCU/Secex-SP - peça 64) , decorrente da não comprovação de contrapartida, propõe-se acatar as alegações de defesa, tendo em vista a previsão, no Plano de Trabalho, de que a contrapartida seria usada para pagamento de salários do pessoal da convenente (itens 24 - 27) .
163. Quanto à citação solidária de Fábio Leite Gastal, Francisco Alves Correa de Toledo Neto, Silvia Takeshita de Toledo e da Organização Nacional de Acreditação, propõe-se:
a) quanto a Silvia Takeshita de Toledo, viúva meeira de Luiz Plinio Moraes de Toledo, acatar as alegações de defesa, dado que não houve transmissão de patrimônio entre ambos (item 146) ;
b) quanto aos demais responsáveis, acatar parcialmente as alegações de defesa.
164. A seguir, é feito o detalhamento de quais itens foram acatados e quais foram mantidos.
165. Em relação aos débitos indevidos na conta corrente do convênio, no montante de R$ 12.777,52, foi proposto afastar o débito referente à quantia de R$ 4.379,10 (recibo à peça 89, p. 58) , e manter o questionamento referente aos demais valores, subsistindo um débito de R$ 8.398,42 (item 34) .
166. Sobre as irregularidades nos pagamentos à empresa I. F. Roessler, tendo em vista gastos de R$ 4.728,00 desacompanhados de nota fiscal ou qualquer outro documento, e de R$ 5.961,93, referentes a pagamentos em duplicidade, não houve manifestação específica da defesa. Foi proposto manter o questionamento, subsistindo um débito de R$ 10.689,93 (item 44) .
167. Relativamente às irregularidades nas concessões de diárias e passagens de consultores, houve proposta por acatar as alegações de defesa, tendo em vista a existência de dúvida razoável acerca da antieconomicidade do gasto (itens 62 - 71) .
168. No que diz respeito aos gastos irregulares na contratação da empresa Capacitá, houve proposta por rejeição das alegações de defesa, tendo em vista a ausência de documentos comprobatórios do que fora alegado, havendo débito de R$ 16.316,66 (itens 75 - 76) .
169. Sobre o custeio de diárias e passagens do superintendente da convenente, houve proposta por rejeição das alegações de defesa, dada a ausência de previsão expressa no Termo de Convênio. O débito correspondente é de R$ 98.090,86 (itens 84 - 91) .
170. Os demais questionamentos não foram abordados pela defesa, havendo proposta por manter os débitos correspondentes:
a) despesas junto à hotelaria Accor Brasil, no valor de R$ 320,00 (item 94) ;
b) pagamento irregular de suprimento de fundos, no valor de R$ 1.000,00 (item 97) ;
c) pagamento de juros e multa por conta de impostos recolhidos com atraso, no valor de R$ 418,26 (item 99) ;
d) pagamentos de DARF sem comprovação de aderência ao convênio, no valor de R$ 865,45 (item 103) ;
e) transferência à própria ONA, em comprovação de aderência ao objeto do convênio no valor de R$ 149,00 (item 106) ;
f) pagamentos a empresas de transporte, sem comprovação de aderência ao objeto do convênio, no valor de R$ 4.819,47 (item 108) ;
g) pagamento a Jaqueline Gonçalves, sem detalhamento e sem comprovação de aderência ao objeto do convênio, no valor de R$ 312,01 (item 111) ;
h) pagamento a Miami Sound Video, sem comprovação de aderência ao objeto do convênio, no valor de R$ 432,00 (item 114) ;
i) falta de restituição de parte dos recursos da conta do convênio, no valor de R$ 155,05 (item 117) .
171. A tabela abaixo resume a situação de cada questionamento.
	Questionamento
	Itens da instrução
	Débito

	Débitos indevidos na conta corrente do convênio
	34
	8.398,42

	Pagamentos à empresa IF Roessler
	44
	10.689,93

	Pagamentos de diárias e passagens para funcionários da Capacitá
	75 - 76
	16.316,66

	Pagamento de diárias e passagens do superintendente
	84 - 91
	98.090,86

	Despesas junto à hotelaria Accor Brasil
	94
	320,00

	Pagamento irregular de suprimento de fundos
	97
	1.000,00

	Pagamento de juros e multa por conta de impostos recolhidos com atraso
	99
	418,26

	Pagamentos de DARF sem comprovação de aderência ao convênio
	103
	865,45

	Transferência à própria ONA, sem comprovação de aderência ao objeto do convênio
	106
	149,00

	Pagamentos a empresas de transporte, sem comprovação de aderência ao objeto do convênio
	108
	4.819,47

	Pagamento a Jaqueline Gonçalves, sem detalhamento e sem comprovação de aderência ao objeto do convênio
	111
	312,01

	Pagamento a Miami Sound Video, sem comprovação de aderência ao objeto do convênio
	114
	432,00

	Falta de restituição de parte dos recursos da conta do convênio
	117
	155,05

	Total
		141.967,11

PROPOSTA DE ENCAMINHAMENTO
172. Diante do exposto, submetem-se os autos à consideração superior, propondo:
a) acatar as alegações de defesa de Silvia Takeshita de Toledo;
b) que sejam julgadas irregulares as contas de Fábio Leite Gastal - CPF XXX.106.940-XX, e Luis Plinio Morales de Toledo - CPF - XXX.970.008-XX - (falecido) , e da Organização Nacional de Acreditação, CNPJ 03.243.617/0001-26, com fundamento nos arts. 1º, inciso I, 16, inciso III, alíneas 'b' e 'c', da Lei 8.443/1992 c/c os arts. 19 e 23, inciso III, da mesma Lei, e com arts. 1º, inciso I, 209, inciso II e III, 210 e 214, inciso III, do Regimento Interno;
c) condenar solidariamente a Organização Nacional de Acreditação, CNPJ 03.243.617/0001-26, Fábio Leite Gastal, CPF XXX.106.940-XX, e Francisco Alves Correa de Toledo Neto, CPF XXX.237.548-XX, herdeiro de Luis Plinio Morales de Toledo, observada a proporção da parte que na herança lhe coube, até o limite do valor do patrimônio transferido, ao recolhimento aos cofres da Anvisa, da importância abaixo descrita, atualizada monetariamente e acrescida de juros de mora, calculados a partir da datas discriminada, até a data do recolhimento, na forma prevista na legislação em vigor;
	VALOR ORIGINAL (R$) 
	DATA DA OCORRÊNCIA

	141.967,11
	5/11/2004

d) autorizar, desde logo, nos termos do art. 28, inciso II, da Lei 8.443/1992, a cobrança judicial da dívida, caso não atendidas as notificações;
e) autorizar, caso seja requerido, o pagamento da dívida dos responsáveis em até trinta e seis parcelas mensais e consecutivas, nos termos do art. 26 da Lei 8.443/1992 c/c o art. 217 do Regimento Interno, fixando-lhes o prazo de quinze dias, a contar do recebimento da notificação, para comprovarem perante o Tribunal o recolhimento da primeira parcela, e de trinta dias, a contar da parcela anterior, para comprovarem os recolhimentos das demais parcelas, devendo incidir sobre cada valor mensal, atualizado monetariamente, os juros de mora devidos, na forma prevista na legislação em vigor;
f) encaminhar cópia do acórdão que vier a ser proferido à Procuradoria da República no Estado de São Paulo, consoante o disposto no art. 16, § 3º, da Lei 8.443/1992 c/c o art. 209, § 7º, do RI/TCU, bem como à Agência Nacional de Vigilância Sanitária, para ciência."
O Ministério Público junto ao TCU (peça 95) , representado pelo Subprocurador-Geral Lucas Rocha Furtado, concorda parcialmente com o encaminhamento alvitrado pela unidade instrutora, nos termos a seguir transcritos:
" (...) Concordo parcialmente com a proposta da unidade técnica. Considero que devem ser acolhidas as justificativas dos defendentes acerca de mais duas despesas.
O custeio de diárias e passagens do superintendente da convenente, Sr. Fábio Gastal, foi rejeitado sob o pressuposto de que o dirigente se deslocava entre Pelotas e São Paulo ou Brasília para cuidar de atividades meramente administrativas da ONA. Segundo a instrução, 'seria incabível custear diárias e passagens para o superintendente da entidade que naturalmente já precisava fazer essas viagens para administrar sua entidade'. A instrução acrescentou, além disso, que 'ainda que as atividades fossem relacionadas ao convênio, não é cabível custear despesas da equipe administrativa da entidade para estar presente na própria sede da organização, o que já seria obrigação natural da própria entidade'.
Com as devidas vênias, discordo desses argumentos ante a natureza peculiar do objeto do convênio em tela. O parecer técnico à peça 1, p. 27, descreve esse objeto como 'subsidiar ações de vigilância sanitária para a manutenção, ampliação, consolidação e divulgação do Sistema Brasileiro de Acreditação (SBA) , por meio da promoção de eventos técnicos e apoio ao desenvolvimento de um sistema de indicadores de desempenho para a melhoria e eficiência dos serviços do SUS (rede pública e privada, federal, estadual e municipal) '. Para tanto, as atividades previstas no convênio incluíam: "capacitação de multiplicadores por ensino a distância; elaboração e atualização de manuais de acreditação; divulgação do SBA - reuniões, palestras e seminários; e indicadores de desempenho - seminários do grupo coordenador e cursos de treinamento e implantação. Vale dizer, a própria atividade da ONA foi, de certa forma, convertida em objeto do convênio.
Essa formatação é, sem dúvida, passível de crítica, haja vista que a cobertura de custos indiretos da execução do objeto poderia levar a interpretação de que o acordo firmado entre as partes não se revestia realmente da natureza jurídica de um convênio, e sim da de um contrato. Esse questionamento, no entanto, escapa ao escopo desta tomada de contas especial. No que interessa à matéria controvertida neste processo, a coincidência entre as atividades para a execução do objeto e as da entidade convenente demonstram que as respectivas despesas se confundiam umas com as outras. E o propósito do convênio, a julgar pelo plano de trabalho, parece ter sido mesmo o de financiar ao menos em parte as atividades da convenente. Basta ver que, conforme o plano de aplicação dos recursos, peça 1, p. 19, havia autorização para a realização de despesas com passagens aéreas e diárias paralelamente às despesas com a contratação de terceiros.
Não concordo também com a rejeição das despesas relacionadas ao pagamento da estagiária Liziane Blaz Pereira. Segundo a instrução, esse pagamento se deu em duplicidade, haja vista que a beneficiária recebeu pagamento de duas fontes pagadoras, já que ela era também assessora administrativa da empresa IF Roessler, contratada pela convenente para a prestação de serviços relacionados com a execução do objeto. Ora, a meu ver, a simples constatação, não contestada nos autos, de que a Sra. Liziane atuava em meio período para cada um de seus contratantes é o que basta para afastar a suspeita de pagamento em duplicidade.
Ante o exposto, manifesto-me parcialmente de acordo com a proposta da unidade técnica, por entender que as alegações de defesa devam ser acolhidas também quanto às despesas destinadas ao pagamento de diárias e passagens do superintende da entidade convenente, no valor de R$ 98.090,86, e quanto às despesas para o pagamento da estagiária Liziane Blaz Pereira, no valor de R$ 5.961,93.
Alerto, por fim, que estando os autos aguardando a emissão de parecer neste Gabinete, foi juntada aos autos a documentação constante da peça 94, a qual contém complementação das alegações de defesa da ONA e ainda não foi objeto de exame pela unidade técnica. "
É o relatório.

8.1. Daniel Teixeira Pegoraro (196.221/OAB-SP) e outros, representando Francisco Alves Correa de Toledo Neto, Silvia Takeshita de Toledo, Fabio Leite Gastal e Organização Nacional de Acreditação.

Subprocurador-Geral Lucas Rocha Furtado.

TOMADA DE CONTAS ESPECIAL. CONVÊNIO. AGÊNCIA NACIONAL DE VIGILÂNCIA SANITÁRIA. ORGANIZAÇÃO NACIONAL DE ACREDITAÇÃO (ONA). apoio às ações de Vigilância Sanitária para a Manutenção, Ampliação, Consolidação e Divulgação do Sistema Brasileiro de Acreditação de Organizações Prestadoras de Serviços de Saúde. NÃO COMPROVAÇÃO DE APLICAÇÃO DA CONTRAPARTIDA. DESPESAS SEM COMPROVAÇÃO DE ADERÊNCIA AO OBJETO DO CONVÊNIO. PAGAMENTOS IRREGULARES A EMPRESAS E PESSOAS FÍSICAS. OUTRAS IRREGULARIDADES QUE ENSEJAM DÉBITO. EXCLUSÃO DE ALGUNS RESPONSÁVEIS DA RELAÇÃO PROCESSUAL. ACOLHIMENTO PARCIAL DAS ALEGAÇÕES DE DEFESA APRESENTADAS PELOS DEMAIS RESPONSÁVEIS. IRREGULARIDADE DAS CONTAS. DÉBITO. MULTA PRESCRITA.

TOMADA DE CONTAS ESPECIAL (TCE)

Secretaria de Controle Externo de Tomada de Contas Especial (SecexTCE).

Trata-se de tomada de contas especial (TCE) instaurada pela Agência Nacional de Vigilância Sanitária - Anvisa, em desfavor de Fábio Leite Gastal, Luiz Plinio Moraes de Toledo, Walter Lyrio do Valle e Organização Nacional de Acreditação (ONA) , em razão da de impugnação parcial de despesas do Convênio 3/2004, firmado com a mencionada Organização, tendo por objeto o apoio às ações de vigilância sanitária para a manutenção, ampliação, consolidação e divulgação do Sistema Brasileiro de Acreditação de organizações prestadoras de serviços de saúde, com vigência estipulada para o período de 24/3/2004 a 20/4/2006.
O convênio foi firmado no valor de R$ 1.929.118,00, sendo R$ 1.659.810,00 à conta do órgão concedente e R$ 269.308,00 referentes à contrapartida da entidade convenente. Os recursos federais foram liberados por meio das ordens bancárias 2004OB900754 e 2004OB909293, creditadas na conta específica do convênio em 20/4/2004 (R$ 1.161.867,00) e 5/11/2004 (R$ 497.943,00) , respectivamente.
Na fase interna da TCE, o órgão concedente concluiu pela impugnação parcial das despesas no valor de R$ 1.446.222,35, devido a uma série de irregularidades (64 ocorrências) capazes de macular a execução do ajuste. O Controle Interno anuiu a esse posicionamento.
No âmbito do TCU, após realizadas diligências com o intuito de saneamento dos autos e identificação dos indicativos das irregularidades, verificou-se que, para parte dos achados, não há evidências nos autos, ou não houve adequado detalhamento das ocorrências, motivo pelo qual houve proposta de afastamento de parte dos questionamentos, o que reduziu o montante do débito para R$ 475.227,25.
Dessa forma, foi inicialmente proposta citação da Organização Nacional de Acreditação pelo valor de R$ 475.227,25, sendo R$ 231.712,17 em decorrência da não comprovação de aplicação da contrapartida, bem como de Fábio Leite Gastal e Luiz Plinio Moraes de Toledo, ex-Superintendente e ex-Presidente da ONA, respectivamente, pelo valor de R$ 243.515,08, em face das irregularidades remanescentes.
Quando da emissão dos ofícios de citação, constatou-se o falecimento de Luiz Plinio Moraes de Toledo, motivo pelo qual foi refeita a proposta no sentido de citar Francisco Alves Correa de Toledo Neto, filho e único herdeiro, além de Silvia Takeshita de Toledo, viúva meeira do responsável falecido.
Assim, os responsáveis foram regularmente citados e apresentaram suas alegações de defesa. Em sua análise de mérito, a unidade instrutora concluiu pelo acatamento das alegações de defesa de Silvia Takeshita de Toledo, uma vez que não sucedeu o de cujus, e assim não houve transmissão de patrimônio entre ambos.
No que se refere aos demais responsáveis, propõe acatar parcialmente suas alegações de defesa e julgar irregulares suas contas, com a imputação de débito no montante de R$ 141.967,11, todavia sem aplicação da multa prevista no art. 57 da Lei 8.443/1992, ante a prescrição da pretensão punitiva desta Corte.
O Ministério Público junto ao TCU, representado pelo Subprocurador-Geral Lucas Rocha Furtado, nos termos do parecer transcrito no relatório que antecede este voto, diverge pontualmente do encaminhamento alvitrado pela unidade instrutora, pois considera que devem também ser acolhidas as justificativas dos defendentes em relação ao custeio de diárias e passagens do superintendente da convenente, Fábio Gastal, bem como as concernentes às despesas relacionadas ao pagamento da estagiária Liziane Blaz Pereira, reduzindo o débito para R$ 37.914,32.
Corroboro as análises e conclusões empreendidas pela unidade instrutora, ajustadas pelo parecer do Parquet especializado, especificamente no que concerne à responsabilização da Organização Nacional de Acreditação e de Fábio Leite Gastal, razão pela qual incorporo os fundamentos relativos a esses responsáveis às minhas razões de decidir.
Todavia, com as devidas vênias, entendo que o presente caso merece deslinde distinto no que se refere à responsabilização de Silvia Takeshita de Toledo e Francisco Alves Correa de Toledo Neto, pelos motivos que exponho abaixo.
Primeiramente, quanto às alegações de defesa de Silvia Takeshita de Toledo, defendo a ilegitimidade da viúva meeira para figurar no polo passivo da presente Tomada de Contas Especial. Com efeito, quando do óbito do de cujus e separada a meação do cônjuge sobrevivente, entrega-se o acervo do espólio aos herdeiros, e este é o patrimônio exclusivo que responde por eventuais passivos deixados pelo falecido.
Dessa forma, nas situações em que o ato de gestão causa prejuízo ao Erário, ocorrendo o falecimento do gestor, a obrigação de reparar o dano transmite-se aos herdeiros (e não à viúva meeira, no caso dos presentes autos) , no limite do patrimônio transferido por sucessão causa mortis. É cediço, também, que os herdeiros são alcançados apenas pela responsabilidade patrimonial de reparar o dano, desde que comprovada a efetiva lesão ao erário e o nexo de causalidade entre esta e a conduta do gestor.
Impende registrar que, ainda que o entendimento não fosse esse, ou que a viúva fosse efetivamente herdeira do falecido, creio que eventual defesa por parte dela restaria prejudicada, mormente porque o chamamento da responsável se deu em 2017, cerca de 11 (onze) anos depois da ocorrência dos fatos, os quais se desenrolaram entre 2004 e 2006. 
Vale dizer que a jurisprudência deste Tribunal tem se firmado no sentido de que o transcurso de mais de dez anos para instauração da tomada de contas especial não implica necessariamente prejuízo à ampla defesa e ao contraditório e, portanto, não conduz inequivocamente ao julgamento iliquidável das contas.
Dessa forma, impedimento à plenitude do exercício de defesa, ou mesmo qualquer sorte de embaraço na sua realização, deve ser analisado sopesando as peculiaridades de cada caso concreto. Menciono nesse sentido os Acórdão 10452/2016-TCU-Segunda Câmara, 4.372/2016-Segunda Câmara, 9.570/2015-Segunda Câmara, 1.509/2015-Primeira Câmara, 6.974/2014-Primeira Câmara, 2.990/2012-Primeira Câmara, dentre outros. 
Todavia, resta claro que o debate que se estabelece nos presentes autos envolve sobretudo matérias de fato, a exemplo da existência de despesas não relacionadas ao ajuste e da ausência de alicerce documental para comprovação da realização de parte do objeto do convênio. Sendo assim, a viúva do falecido se veria obrigada a coligir evidências de acontecimentos que se passaram há um tempo suficientemente dilatado (mais de onze anos) , o que configura, a meu ver, o prejuízo à ampla defesa.
Assim sendo, compreendo que as alegações de defesa de Silvia Takeshita de Toledo devem ser acolhidas.
Ademais, esse último raciocínio se aplica também a Francisco Alves Correa de Toledo Neto, o único herdeiro do responsável, motivo pelo qual perfilho entendimento no sentido de acatar também as suas alegações de defesa.
Quanto à convenente e ao ex-Superintendente, Fábio Leite Gastal, tal reflexão não prospera, uma vez que ambos foram notificados formalmente das irregularidades em diversas oportunidades, sendo a primeira delas em setembro de 2004, antes mesmo do término da vigência do convênio. 
Assim, desde o início, ambos detinham o encargo formal de reter os documentos necessários à comprovação da boa e regular aplicação dos recursos recebidos. Importante esclarecer que a gestão desses recursos e a administração da entidade era, de fato, de titularidade do superintendente, haja vista a procuração à peça 5, p. 367, bem assim a sua assinatura como representante da entidade em todas as solicitações de diárias e passagens, bem como nos contratos firmados pela organização.
Isso posto, passo a analisar as questões de mérito. 
Como mencionei no item 10 deste Voto, aquiesço integralmente ao posicionamento da unidade instrutora, com os pertinentes ajustes materiais sugeridos pelo MP/TCU, no sentido de imputar débito solidário no montante de R$ 37.914,32 à Organização Nacional de Acreditação e a Fábio Leite Gastal, motivo pelo qual agrego os seus fundamentos às minhas razões de decidir, sem prejuízo dos breves esclarecimentos que tecerei a seguir sobre os principais itens contestados.
Os responsáveis afirmam, em diversas ocasiões, que o objeto do convênio foi devidamente executado, o que foi reconhecido pela Anvisa, e por esse motivo não há que se aventar a existência de débito ou a irregularidade das contas.
Como se sabe, por força do art. 70, parágrafo único, da Constituição Federal, o gestor de bens e valores públicos, pessoa física ou jurídica, está obrigado a prestar contas da aplicação dos recursos recebidos. Isso implica dizer que ele deverá comprovar não só que alcançou os objetivos propostos (execução do objeto) , mas também que os recursos foram diretamente aplicados na finalidade a que estavam destinados (nexo causal) . Caso a execução do objeto fosse suficiente para atestar a regularidade da aplicação dos recursos, poder-se-ia permitir situações ilegais em que o gestor se utilizasse das mesmas notas fiscais/recibos para comprovar a aplicação de recursos de diferentes convênios, desviando parte dos valores que lhe foram transferidos.
No caso vertente, a ONA, por meio de seu superintendente, dentre outras inconsistências, deixou de juntar documentação que permitisse traçar o liame entre a aplicação de parte dos recursos e a execução do objeto.
No entanto, cabem algumas considerações que absolvem parcialmente os responsáveis e reduzem o montante do débito a eles imputado.
Primeiramente, em relação à impugnação das despesas referentes à aplicação da contrapartida por parte da convenente, estou de acordo com a secretaria instrutora, uma vez que está evidenciado no Plano de Trabalho do convênio em tela que a destinação dos recursos de responsabilidade da proponente era realmente o pagamento do pessoal da própria ONA.
Quanto à suposta irregularidade nas concessões de diárias e passagens aos consultores contratados, defendo que a análise da regularidade dessas despesas perpassa pelo exame de duas questões basilares, quais sejam o caráter antieconômico do gasto e a ausência de previsão contratual do pagamento, como bem pontuou a unidade instrutora.
Nesse contexto, não restou evidenciado o caráter antieconômico da concessão de diárias e passagens aos consultores, mormente pela baixa representatividade do gasto em relação ao total do contrato e pela alegação - razoável - de que os prestadores de serviço de cidades de fora dos grandes centros são substancialmente mais baratos a ponto de compensar o custo adicional impugnado.
Da mesma forma, concordo com o argumento de que os gastos com diárias e passagens seriam reembolsáveis em face do seu caráter extraordinário - no sentido de "distinto do pagamento direto do serviço prestado pelo consultor" - e da impossibilidade de previsão de todos os deslocamentos necessários, sendo coerente que o reembolso ocorresse à medida que as viagens surgissem. 
Reputo admissível, portanto, a conclusão da unidade pelo acolhimento das alegações referentes a esse ponto.
Já em relação ao custeio das diárias e passagens do superintendente da Organização Nacional de Acreditação, adoto como entendimento o parecer do MP/TCU, porquanto analisa a questão de forma pragmática, levando em consideração a natureza peculiar do objeto pactuado no convênio em exame. Nas palavras do representante do Parquet especializado:
" (...) O parecer técnico à peça 1, p. 27, descreve esse objeto como 'subsidiar ações de vigilância sanitária para a manutenção, ampliação, consolidação e divulgação do Sistema Brasileiro de Acreditação (SBA) , por meio da promoção de eventos técnicos e apoio ao desenvolvimento de um sistema de indicadores de desempenho para a melhoria e eficiência dos serviços do SUS (rede pública e privada, federal, estadual e municipal) '. Para tanto, as atividades previstas no convênio incluíam: 'capacitação de multiplicadores por ensino a distância; elaboração e atualização de manuais de acreditação; divulgação do SBA - reuniões, palestras e seminários; e indicadores de desempenho - seminários do grupo coordenador e cursos de treinamento e implantação'. Vale dizer, a própria atividade da ONA foi, de certa forma, convertida em objeto do convênio.
Essa formatação é, sem dúvida, passível de crítica, haja vista que a cobertura de custos indiretos da execução do objeto poderia levar a interpretação de que o acordo firmado entre as partes não se revestia realmente da natureza jurídica de um convênio, e sim da de um contrato. Esse questionamento, no entanto, escapa ao escopo desta tomada de contas especial. No que interessa à matéria controvertida neste processo, a coincidência entre as atividades para a execução do objeto e as da entidade convenente demonstram que as respectivas despesas se confundiam umas com as outras. E o propósito do convênio, a julgar pelo plano de trabalho, parece ter sido mesmo o de financiar ao menos em parte as atividades da convenente. Basta ver que, conforme o plano de aplicação dos recursos, peça 1, p. 19, havia autorização para a realização de despesas com passagens aéreas e diárias paralelamente às despesas com a contratação de terceiros. (...) " (grifos meus) 
Como se vê, o pretexto utilizado pela unidade instrutora para rejeição das alegações de defesa quanto a esse tópico não mais subsiste, pois as denominadas "atividades meramente administrativas da ONA" estavam incluídas no escopo do Plano de Trabalho do convênio, a despeito das dúvidas a respeito da real natureza jurídica do instituto ao incluir tais custos indiretos em seu objeto, modelo que é "passível de crítica", segundo o Parquet.
Por esse motivo, entendo que as alegações de defesa devam ser acolhidas também quanto às despesas destinadas ao pagamento de diárias e passagens do superintende da entidade convenente, no valor de R$ 98.090,86.
De maneira análoga, manifesto minha concordância com o Parquet especializado em relação ao acolhimento das justificativas quanto ao débito correspondente aos supostos pagamentos em duplicidade a Liziane Blaz Pereira, no montante de R$ 5.961,93.
Por certo, não se verificam máculas advindas do fato de ela atuar como estagiária da ONA, a despeito de ser também assessora administrativa da empresa IF Roessler, empresa contratada para prestar serviços relacionados com a execução do objeto do convênio. 
Como bem pontuou a defesa, ao descobrir que Liziane trabalhava tão-somente meio período como assessora da empresa contratada, a convenente resolveu admiti-la como estagiária pelo restante do tempo em que ela ficava ociosa, com o intuito de desfrutar de toda a experiência adquirida por ela durante seu trabalho na empresa IF Roessler na consecução do convênio, "decisão que privilegia o princípio da eficácia".
Além disso, não há que se falar em pagamento em duplicidade, visto que um dos pagamentos é realizado para a IF Roessler, empresa na qual Liziane era apenas uma assessora, não obtendo qualquer vantagem pecuniária adicional pela contratação daquela por parte da ONA; e o outro pagamento era uma bolsa paga para a estagiária Liziane pelo trabalho realizado diretamente à ONA - sem intervenção da IF Roessler - para exercer atividades ligadas ao convênio, dada a sua experiência no projeto, como mencionei anteriormente.
Por derradeiro, concordo inteiramente com a minuciosa análise da Secex-SP no que tange aos demais pontos abordados pelos responsáveis, sendo despicienda qualquer consideração adicional a respeito, reforçando, contudo, a conclusão pela ausência de boa-fé nas condutas dos responsáveis, que deixaram de observar normas e princípios básicos referentes a convênios, tais como a ausência de demonstração de vinculação do gasto ao objeto ou a ausência de documentos comprobatórios de parte das despesas, e sem que fossem constatados atos ou fatos atenuantes que pudessem apontar para atitude zelosa e diligente dos responsáveis na gestão da coisa pública.
Estando os autos no gabinete do mencionado Subprocurador-Geral, foi juntada a documentação constante da peça 94, a qual contém complementação das alegações de defesa da ONA, refutando os argumentos apresentados pela unidade instrutora pela manutenção do débito e da irregularidade das contas da entidade, reiterando boa parte da argumentação acerca dos pontos já abarcados quando das alegações de defesa. 
Em suma, a Organização Nacional de Acreditação foca seu arrazoado sobretudo no que se relaciona com: (i) o cumprimento do objeto do convênio com excelência, não sendo apontado qualquer tipo de má-fé, dolo, enriquecimento ilícito ou prejuízo ao Erário; (ii) supostos gastos irregulares na contratação da empresa Capacitá; (iii) despesas com diárias e passagens do superintendente Fábio Gastal; (iv) supostas irregularidades na contratação e pagamentos a Liziane Blaz Pereira; e (v) demais despesas rejeitadas pela unidade instrutora em sua manifestação de mérito.
Vale relembrar que, após o término da fase de instrução, documentação entregue pelos responsáveis tem natureza jurídica de memorial (art. 160, §§ 1º e 3º, do Regimento Interno do TCU) e, ainda que contenha argumentos inéditos aos autos, não vincula a formação de juízo do relator, podendo este até mesmo não autorizar sua juntada ao processo. Não existe na processualística do Tribunal etapa de contestação da instrução da unidade técnica e tampouco fase processual de réplica do parecer do Ministério Público.
Todavia, em homenagem ao princípio da verdade material, bem como do contraditório e da ampla defesa, analisei os elementos constantes do memorial e constatei que este não tem o condão de alterar o entendimento defendido até o presente momento.
Primeiro porque as alegações de defesa quanto aos itens (iii) e (iv) já foram acolhidas, em linha com o posicionamento do Ministério Público junto ao TCU. Segundo, pois não devem prosperar os demais argumentos trazidos no aludido memorial, visto que intencionam tão somente a rediscussão dos pontos examinados pela unidade instrutora em sua instrução de mérito. 
Reforço que a justificativa para a ausência de documentação que demonstrasse a cessão gratuita do espaço por parte da empresa Capacitá, qual seja o longo lapso temporal, não merece prosperar, uma vez que a entidade já detinha conhecimento da irregularidade desde as Notas Técnicas emitidas na fase interna da TCE e, dadas as circunstâncias, a entidade convenente detinha a obrigação formal de guarda dos documentos necessários à comprovação da boa e regular aplicação dos recursos recebidos.
Sendo assim, as informações constantes do processo não permitem concluir pela regular aplicação da totalidade dos recursos, cabendo, portanto, julgar irregulares as contas de Fábio Leite Gastal e da Organização Nacional de Acreditação (ONA) , condenando-os ao pagamento do débito apurado nos autos.
Deixo de aplicar a multa do art. 57 da Lei 8.443/1992 em razão da prescrição da pretensão punitiva desta Corte, considerando que as irregularidades ocorreram entre 24/3/2004 e 20/4/2006, e que a decisão que ordenou a citação dos responsáveis ocorreu em 5/4/2017, conforme discorrido pela unidade instrutora.
Menciono ainda, por oportuno, a necessidade de exclusão de Walter Lyrio do Valle da relação processual, em linha com a análise da unidade instrutora quando da manifestação preliminar que culminou na citação dos demais responsáveis.
Ante o exposto, voto por que o Tribunal adote o Acórdão que ora submeto à deliberação deste Colegiado.
TCU, Sala das Sessões Ministro Luciano Brandão Alves de Souza, em 10 de setembro de 2019.
Ministro BRUNO DANTAS 
Relator